【裁判字號】    94,簡上,714
【裁判日期】    950428
【裁判案由】    清償債務
【裁判全文】
臺灣臺北地方法院民事判決             94年度簡上字第714號
上  訴  人  美商花旗銀行股份有限公司
法定代理人  乙○○
訴訟代理人  丙○○
            甲○○
被上訴人    丁○○
上列當事人間請求清償債務事件，上訴人對於中華民國94年10月
26日本院臺北簡易庭94年度北簡字第27518號第一審判決提起上
訴，本院於中華民國95年4月18日言詞辯論終結，判決如下：
    主      文
原判決關於駁回上訴人後開第二項之訴部分廢棄。
第一項廢棄部分，被上訴人應再給付上訴人新台幣壹拾壹萬柒仟
捌佰參拾壹元自民國九十四年五月十八日起至清償日止，按年息
百分之四計算之利息。
第二審訴訟費用由被上訴人負擔。
    事實及理由
一、本件被上訴人經合法通知，未於言詞辯論期日到場，核無民
    事訴訟法第386條所列各款情形，爰依原告之聲請，由其一
    造辯論而為判決。
二、上訴人起訴主張：被上訴人於民國92年5月29日與伊成立信
    用卡使用契約，領得編號0000-0000-0000-0000之信用卡，
    依約得在各特約商店記帳消費，但應於每月繳款截止日前付
    清當期最低應繳金額，逾期應自該筆帳款入帳日起，以年息
    20％計算至該筆帳款結清之日止之循環信用利息。但被上訴
    人至94年3月18日止，累計積欠款項共計新台幣（下同）117
    ,831元後未再清償，爰依據信用卡之借貸契約提起本件訴訟
    。
三、被上訴人未於本院言詞辯論期日到場，亦未提出書狀作何聲
    明或陳述，據其於原審所提出之抗辯略以：上訴人請求之利
    息過高，其願意分期清償，但希望被上訴人能取消滯納金及
    利息等語。
四、原審判命被上訴人應給付上訴人117,831元及自94年5月18日
    起至清償日止，按年息16％計算之利息，而駁回上訴人超過
    16％部分利息之請求。上訴人對其敗訴部分不服提起上訴，
    並於本院聲明：如主文所示。
五、查，兩造於92年5月29成立信用卡使用契約，由被上訴人領
    得編號第000 0-0000-0000-0000號萬事達信用卡使用，然被
    上訴人至94年3月18日止，累計積欠款項為117,831元並未清
    償。依據系爭信用卡約定條款第15條第3項約定：循環利息
    之計算，係將每筆得計入循環信用本金之帳款，自該筆帳款
    入款日起，以年息20％計算至該筆帳款結清之日止。另逾期
    滯納金即違約金，自各帳款週期之逾期滯納金計算係自逾期
    之日起以90日為計算上限等情，業據上訴人提出申請書、帳
    單、約定條款等件為證（見原審卷第5頁至第11頁），且為
    兩造所不爭執，堪信此部分事實為真實。
六、被上訴人既於原審辯稱上訴人請求之利息過高，並經原審法
    院認為上訴人僅得請求年息16％之遲延利息，故本件主要爭
    點為：上訴人依約請求被上訴人給付年息20％之遲延利息是
    否有過高而顯失公平之情事。經查：
（一）按給付有確定期限者，債務人自期限屆滿時起，負遲延責
      任。又遲延之債務，以支付金錢為標的者，債權人得請求
      依法定利率計算之遲延利息。但約定利率較高者，仍從其
      約定利率。約定利率，超過週年百分之二十者，債權人對
      於超過部分之利息，無請求權。民法第229條、第233條、
      第205條分別定有明文可參。經查，本件信用卡約定條款
      第15條第3項約定：循環信用利息之計算，係將每筆得計
      入循環信用本金之帳款，自該筆帳款入帳日起，以年息百
      分之二十計算至該筆帳款結清之日止。並無違反民法最高
      利率週年20％之強行規定，亦無違反公序良俗之情。而民
      法之契約自由原則，係於私法關係中，個人之取得權利，
      負擔義務，純由個人之自由意志，國家不得任意干涉，從
      而基此自由意思，締結任何契約，除違反公序良俗及強制
      或禁止規定外，不論其內容、方式如何，法律概須保護。
      兩造之信用卡契約既已有效成立，且該條款並無違反公序
      良俗、強制或禁止規定而認為無效之情形，被上訴人自應
      受該條款之拘束。
（二）復按現代社會，個人日常生活常有大量之締約需求，就所
      有契約倘均求由交易雙方個別商議，於交易速度與締約成
      本上顯不可行，定型化契約實係因應現代交易型態所必須
      之締約方式，並非僅因企業經營者單方利益考量而採行之
      制度，其本質仍係雙方意思合致而訂立之契約。而私法自
      治、契約自由仍為我國民法之基石，蓋自由市場提供締約
      雙方充分選擇締約對象、締約條件之機會，締約雙方於理
      性判斷下均會追求自身最大利益，雙方意思表示合致而締
      結之契約將達成雙方最大利益，於此前提下，公權力無須
      過度介入，否則反將因管制措施妨害最大利益之達成，至
      於個別當事人因自身疏忽等情況，致以較差之條件締約，
      除符合其他法定要件外，亦不得據以主張不受契約之拘束
      ，此由民法對一般法律行為，僅在有違反強行規定或公序
      良俗，始例外認為無效，否則均允當事人自由形成一節即
      明，於定型化契約中，因考量締約自由之原則，對契約之
      效力予以尊重。足以司法對定型化契約之規制，應僅在企
      業經營者濫用其締約優勢地位，以違反誠信原則，對消費
      者顯失公平之約款圖謀己利之範圍內，始加以介入，若無
      此等依法應認為無效之情形，法院對當事人意思合致之契
      約內容應予尊重，此由民法第247條之1以約款對當事人顯
      失公平為約款無效之要件，可見一斑，是僅須契約約款尚
      未達明顯不公平、不相當之狀況，法律上均應承認其效力
      ，縱該契約係以定型化約款之形式為之，亦與一般私法行
      為相同，原則上仍均屬有效，僅於有法定情形始例外無效
      ，評價上尚無二致。倘僅因契約係以定型化約款之方式為
      之，即由法院就約款內容之對價關係嚴加審核，一旦不能
      認定雙方之給付義務客觀價值完全相等，即逕予宣告無效
      ，顯然過度干預前開法律所容許之契約自由範圍，亦與民
      法之基本精神不符。次按，所謂定型化契約應受衡平原則
      限制，係指締約之一方之契約條款已預先擬定，他方僅能
      依該條款訂立契約，否則，即受不締約之不利益，此際，
      始應適用衡平原則之法益，以排除不公平之「單方利益條
      款」，蓋此情形，倘貫徹「締約自由原則」將使居於經濟
      上之弱者之一方，無締約之可能，而忍受不締約不利益，
      故縱他方接受該條款而締約，該條款亦應認違反衡平原則
      而無效，以符平等互惠原則。茲依一般申請信用卡實務，
      通常係在申請人有使用信用卡需要時，始向發卡機構取得
      申請書填寫，填寫完畢後亦無立即交付之必要，信用卡申
      請人有決定是否同意申請信用卡之權利及自由，顯非經濟
      上之弱者無疑，且未自上開約定獲取任何利益，如認上開
      契約有違民法保護債務人之任意規定，自可不訂定信用卡
      申請契約，並不會因未成為信用卡申請人而生不利益，或
      經濟生活受制於發卡銀行不得不為信用卡申請人之情形，
      而訂定信用卡申請契約。再者，發卡銀行於其核發信用卡
      予申請人後，對於之後申請人之消費額度多寡及其能否依
      約如期清償均處於不確定之狀態，在此情形，發卡銀行本
      身即承擔有極大風險，能否謂發卡銀行即為締約一方之強
      者，信用卡申請人即居於經濟上之弱者之一方，亦屬未定
      ；故於信用卡約定條款中要求信用卡持卡人須就遲延債務
      依約定利率負給付遲延利息之責任，並未加重信用卡申請
      人之責任。況，現今社會已走向無真實貨幣交易時代，信
      用卡、I C卡已取代真實貨幣，這些改變及進步帶給社會
      生活極大的便利，減少社會大眾大量的舟車勞頓，因而為
      政府主管機關及許多銀行大量採用。惟前述改變及進步，
      均係立基於交易信用之共同基礎上。金融機構因為信賴消
      費者的信用，給予消費者不需付款即可購物的服務。本件
      被上訴人既已取得信用卡並持卡消費，自應基於雙方間交
      易信用之共同基礎負理性消費責任，如發現消費款項可能
      有逾越己身經濟能力而無力清償消費帳款時，即應立即停
      止繼續超額消費或隨時向發卡銀行終止信用卡約定，何能
      將責任全歸由發卡銀行單方負責而謂系爭約定條款顯失公
      平而無效。準此，系爭遲延利息約定條款，固係定型化之
      契約，惟核其內容，並無違反強行規定或公序良俗情事，
      或顯失公平，原審判決僅以信用卡契約約定20％計算之遲
      延利息高於銀行業對於無擔保借款之利率水準，認定所謂
      上開條款不利於被上訴人，應屬無效，逕自認定應以年息
      16 ％計算之利息，而駁回上訴人其餘請求，為不可採。
七、綜上所述，上訴人主張被上訴人應給付按年息20％計算之遲
    延利息為有理由，被上訴人所辯為不足採。從而，上訴人本
    於信用卡契約關係，請求被上訴人給付117,831元及自94年5
    月18日起至漬償日止，按年息20％，自屬有理由，應予准許
    。乃原審僅命被上訴人給付117,831元及自94年5月18日起至
    清償日止按年息16％計算之利息，而駁回上訴人其餘之訴，
    自有未洽。上訴意旨就此部分指摘原判決不當，求予廢棄改
    判，為有理由。爰由本院將原判決此部分予以廢棄，改判如
    主文第2項所示。
八、因本件事證已臻明確，兩造其餘主張陳述及所提之證據，經
    本院斟酌後，認與判決結果不生影響，均毋庸再予論述，附
    此敘明。
九、據上論結，本件上訴為有理由，依民事訴訟法第436條之1第
    3項、第450條、第78條、第463條、第385條第1項前段，判
    決如主文。
中    華    民    國    95    年    4    月   28      日
            民事第四庭  審判長  法  官  林麗玲
                                法  官  洪遠亮
                                法  官  黃柄縉
以上正本係照原本作成
本判決不得上訴
中    華    民    國    95    年    4    月   28      日
                                書記官  楊湘雯


司法院資訊處製作；財團法人民間司法改革基金會備份。
